【裁判字號】    92,簡上,22
【裁判日期】    920528
【裁判案由】    清償借款
【裁判全文】
臺灣板橋地方法院民事判決    九十二年度簡上字第二二號
    上  訴  人  中央信託局桃園分局
    法定代理人  謝瑞英
    訴訟代理人  丙○○
                甲○○
    被上訴人    乙○○
右當事人間請求清償借款事件，上訴人對於中華民國九十一年十月二十九日臺灣板橋
地方法院板橋簡易庭九十一年板簡字第一三四八號第一審判決提起上訴，本院判決如
左：
    主  文
上訴駁回。
第二審訴訟費用由上訴人負擔。
    事  實
甲、上訴人方面：
壹、聲明：原判決廢棄。
貳、陳述：除與原判決記載相同者，茲引用之外，補稱：
一、依據消費性借款契約書（以下簡稱系爭契約）所載被上訴人係連帶借款人。
二、系爭契約係由被上訴人所服務之台北市公共汽車管理處所屬之有限責任台北市松
    德大樓機關員工消費合作社簽署蓋章並交付上訴人，該契約載明由被上訴人在「
    連帶借款人簽名蓋章欄」親自簽名蓋章並辦妥對保手續無訛，被上訴人辯稱先行
    在空白紙上簽名蓋章不足為證，顯係臨訟推諉之詞，不足採信。因此，本件被上
    訴人既為訴外人陳重盛向上訴人借款之連帶借款人，且為借款契約之當事人，被
    上訴人自應負連帶清償責任。
三、系爭契約係由被上訴人與訴外人陳重盛、林永富等人向啟達電器有限公司（以下
    簡稱啟達公司）等購買消費性產品，經由其服務機關臺北市公共汽車管理處所屬
    有限責任臺北市松德大樓機關員工消費合作社向上訴人連帶借款，故系爭契約是
    由臺北市公共汽車管理處所屬有限責任台北市松德大樓機關員工消費合作社派員
    會同啟達公司人員於民國八十七年一月十六日送交上訴人，並於系爭契約載明連
    帶借款人均為該單位正式編制員工，確由其親自簽名蓋章並辦妥對保手續無訛，
    故本件上訴人雖未親自辦理對保（因被上訴人要結合所有公車司機辦理對保手續
    確有困難之處），惟被上訴人之服務機關已辦理對保手續，其服務機關向上訴人
    函稱貸款人均經該機關審查合格並逕請被上訴人撥款。最高法院四十六年度台上
    字第一六三號判例意旨謂「對保與否，並非保證契約成立要件，上訴人不得以對
    保過遲，為免負保證責任之依據」，可見對保與否並非保證契約之成立要件，何
    況本件係被上訴人係以連帶借款之方式向上訴人連帶借款，並非以保證契約向被
    上訴人借款，併此敘明。
參、證據：援用第一審所提證據，補提最高法院四十六年度台上字一六三號判例一紙
    為證。
乙、被上訴人方面：
壹、聲明：駁回上訴
貳、陳述：除與原判決記載相同者，茲引用之外，補稱：
一、上訴人從未就系爭契約與被上訴人接觸，也未曾就簽訂系爭契約說明及對保。
二、台北市公車處員工消費合作社公告之員工申購家庭消費性商品規定事項，辦理分
    期之員工必須自覓本處同事二人為保證人。
三、被上訴人從未承諾或同意要為案外人陳重盛、鄭桂中、林明坤充當連帶借款人或
    保證人之意思，當時簽名於系爭契約書上以為係造冊所用。
四、啟達公司以巡迴台北市公車處各站展示場的方式，受理各站、場員工之申購，並
    現場辦理分期付款手續，自覓保證人二位，並當場對保，有購貨分期付款約定書
    證明。
五、就契約精神及誠信原則，立約雙方就必要之點意思必須合致，契約方能成立，上
    訴人之主張顯無理由。
參、證據：除援用第一審所提證據外，並補提台灣台北地方法院九十年度簡上字第五
    四五號民事判決一紙為證。
    理   由
一、本件上訴人於原審起訴主張：被上訴人於民國八十七年一月二十二日與上訴人簽
    訂系爭契約書一份，期限自八十七年一月二十二日起至九十年一月二十二日止，
    約定被上訴人與訴外人陳重盛、鄭桂中、林金聰、洪明賢、林永富、周水樹及高
    能己七人連帶向上訴人借款新臺幣（下同）九十五萬六千四百二十元，各連帶責
    任借款人應就各借款人積欠上訴人之借款債務連帶負清償之責。系爭契約書中連
    帶責任借款人之一陳重盛向上訴人借款四十萬零五百九十元，詎陳重盛自八十八
    年一月二十二日起即未依約償還本息，尚積欠上訴人二十七萬八千九百零五元及
    自八十八年一月二十二日起至清償日止按年息百分之八點八五計算之利息暨自八
    十八年二月二十二日起至清償日止，其逾期在六個月以內者，按上開利率百分之
    十，超過六個月者就超過部分按上開利率百分之二十計算之違約金，因被上訴人
    係該系爭契約書之連帶責任借款人，就訴外人陳重盛積欠上訴人借款部分應連帶
    負責，爰依前開契約之法律關係訴請被上訴人應給付前開訴外人陳重盛積欠原告
    之本金、利息及違約金等語。
二、被上訴人於原審以：伊係臺北市公車處員工，八十七年一月間臺北市公車處員工
    消費合作社與啟達公司合辦分期付款優惠專案，當時該員工消費合作社經理王貴
    福先要求伊於與廠商購貨之購貨分期付款約定書上簽名並找二名連帶保證人作保
    ，並當場對保，後又以造冊為由，要求伊於系爭契約書上簽名蓋章，伊以為係在
    證明與啟達公司購貨之購貨分期付款約定書上之保證責任，系爭契約書上伊僅有
    簽名蓋章，至於地址、身分證及借款金額均為王貴福填寫，伊方以為係造冊之用
    ，伊簽名蓋章時表格後面均為空白，伊不知尚須就其他人之借款亦須負連帶責任
    ，伊向原告借款部分均已清償，伊並不認識訴外人陳重盛，何須負連帶責任等語
    置辯。
二、原審以：上訴人之員工陳曾椿於原審審理時證述：未辦理對保等語，訴外人陳重
    盛係台北市公車處凌雲五村站之員工與上訴人服務之單位並不相同，且被上訴人
    不認識陳重盛，並無為陳重盛之債務成立連帶債務之意思，被上訴人向上訴人借
    款向訴外人啟達公司購買電器產品，已另覓彭書義、鄭承前為被上訴人該次分期
    付款購貨之保證，衡諸常情，被上訴人並無另外委請其他人擔任連帶借款人以負
    連帶清償之責或擔任他人之連帶借款人之意，準此，被上訴人對於連帶債務契約
    之連帶借款人之人數、姓名，及其金額，其契約中必要之點，其意思表示並未達
    於合致，難認上訴人之請求為有理由，駁回上訴人之訴。
三、上訴人上訴意旨以：系爭契約係台北市松德大樓員工消費合作社簽署蓋章，並載
    明被上訴人係該單位之正式編制員工，即已辦妥對保手續，且保證契約不以辦理
    對保為契約之成立要件等情，請求廢棄原判決。
四、被上訴人則以：被上訴人不認識陳重盛，並無為陳重盛之債務負連帶債務之意思
    ，上訴人並未就簽訂系爭契約與被上訴人說明或對保等語置辯。
五、兩造不爭執：
（一）被上訴人在系爭契約書上連帶借款人欄所為之簽名及印章為真正。
（二）被上訴人向啟達公司等廠商購買消費性產品，經由台北市公共汽車管理處所屬
      松德員工消費合作社向上訴人借款。
（三）被上訴人有另覓保證人彭書義、鄭承前為其購買無線電話產品之保證人，由被
      上訴人於原審提出之購貨分期付款約定書（參見原審卷第二十七頁）。
（四）上訴人並未就系爭契約與被上訴人辦理對保程序。
六、本件爭點：
    被上訴人是否有為訴外人陳重盛所積欠之債務負連帶清償之意？
七、本院判斷：
（一）按當事人互相表示意思一致者，無論其為明示或默示，契約即為成立。又當事
      人對於必要之點，意思一致，而對於非必要之點，未經表示意思者，推定其契
      約為成立，關於該非必要之點，當事人意思不一致時，法院應依其事件之性質
      定之，民法第一百五十三條第一項、第二項分別定有明文。數人負同一債務，
      明示對於債權人各負全部給付之責任者，為連帶債務。無前項之明示時，連帶
      債務之成立，以法律有規定者為限，民法第二百百七十二條第一項定有明文。
      因此，連帶債務應以明示或以法律規定者為限。又當事人主張有利於己之事實
      者，就其事實有舉證之責任，民事訴訟法第二百七十七條定有明文。經查，揆
      諸前開規定，系爭連帶債務之契約，其必要之點應為被上訴人是否明知連帶
      借款人之意義即負連帶債務之意。被上訴人是否明知連帶借款之其他借款對
      象。被上訴人是否明知各連帶借款人就連帶借款金額之總數額負連帶清償責
      任等事項達成合意。上訴人既主張兩造成立有效之連帶借款契約即連帶債務契
      約，自應就上開所述契約中必要之點，負舉證責任。
（二）經查，系爭契約中亦同為連帶借款人（連帶借款人欄順位寫在被上訴人之前）
      之證人鄭桂中於原審證述「（法官問：提示分期付款契約書跟借款契約書＜即
      系爭契約＞上面是否你寫的？）六三五這張購貨分期約定書不是我寫的，印章
      也不是我的，借款契約是我自己簽名蓋章，簽的時候後面都空白，當初簽該契
      約書是購買攝影機及電池，金額共新台幣肆萬陸仟參佰多元，我有請王阿木跟
      陳東海連帶保證，沒有請乙○○作保證，我跟郭也不熟」等語；（參見原審卷
      第三十七頁、九十一年九月十日言詞辯論筆錄），參以另案在台灣台北地方法
      院審理中之其他連帶借款人洪明賢、高水樹、高能己（以上三人在連帶借款人
      欄簽名順位在被上訴人之後）亦否認有為訴外人陳重盛之債務負連帶清償之意
      （參見台灣台北地方法院九十年度簡上字第五四五號判決），準此，簽訂系爭
      契約之人包括被上訴人、鄭桂中、洪明賢、高能己，均否認在連帶借款人欄簽
      名即為其他借款人之債務負連帶清償之意思。再者，被上訴人在台北市公車處
      信義站服務，訴外人陳重盛在台北市公車處凌雲五村站服務，二人並不認識，
      有被上訴人於原審提出之購貨分期付款約定書在卷可憑（參見原審卷第二十一
      頁、第二十七頁），且為上訴人於言詞辯論時不爭執，應為真實，衡情而論，
      被上訴人焉有可能為一不認識之借款人之債務負連帶清償之責？再佐上訴人之
      員工陳曾椿於本院審理時亦證述「當初我們是相信機關的公文書，並沒有派人
      去對保」等語（參見原審卷三十八頁、九十一年九月十日言詞辯論筆錄），因
      此，承辦系爭契約之上訴人之員工陳曾椿並未與被上訴人就被上訴人是否明
      知連帶借款人之意義即負連帶債務之意。被上訴人是否明知連帶借款之其他
      借款對象。被上訴人是否明知各連帶借款人就連帶借款金額之總數額負連帶
      清償責任等事項達成合意，陳曾椿為上訴人之代理人，既未與被上訴人就上開
      契約必要之點達成合意，系爭契約並未有效成立，準此，上訴人既未能舉證被
      上訴人就系爭契約上開必要之點，兩造之意思表示達成合致，自難據系爭契約
      主張被上訴人應就訴外人陳重盛所積欠之貨款負連帶清償之責。
（二）又上訴人主張：對保與否，並非保證契約之成立要件。上訴人不得以對保過遲
      ，為免負保證責任之論據等語（最高法院四十六年台上字第一六三號判例參照
      ），然查，此則判例，在於兩造對於保證契約必要之點之意思表示，已達成合
      致之情形而言，至於對保與否，僅係再度確保契約當事人之意思是否真正，並
      非契約之成立要件，本件係連帶債務契約，自不得比附援引。
（三）再者，被上訴人就其購買之商品已另覓保證人二人彭書義、鄭承前，有購貨分
      期付款約定書，被上訴人所覓妥之保證人並非系爭契約之連帶借款人，因此，
      被上訴人主觀上已覓妥保證人，實無另以連帶借款人為其債務負連帶清償或為
      其他借款人之債務負連帶清償之意，因此，被上訴人抗辯並無為訴外人陳重盛
      積欠之債務負連帶清償之意，應為可信。
三、綜上所述，本件上訴人主張被上訴人為訴外人陳重盛之連帶借款人，並就陳重盛
    積欠之貨款負清償之責等情，為不足採，被上訴人抗辯並無為陳重盛之債務負連
    帶清償之意，尚屬可信。從而，上訴人主張本於連帶借款即連帶債務之法律關係
    ，請求被上訴人給付二十七萬八千九百零五元及其利息、違約金，為無理由，不
    應准許。原審為上訴人敗訴之判決，並無不合。上訴意旨指摘原判決不當，求予
    廢棄改判，為無理由，應予駁回。
四、據上論結，本件上訴為無理由，依民事訴訟法第四百三十六條之一第三項、第四
    百四十九條第一項、第七十八條，判決如主文。
中      華      民      國    九十二    年      五      月    二十八    日
                                    臺灣板橋地方法院民事第三庭
~B審判長法官  黃麟倫
~B      法官  陳麗玲
~B      法官  徐玉玲
右正本證明與原本無異
不得上訴。
中      華      民      國    九十二    年      五      月    二十八    日
~B      法院書記官  朱家惠


司法院資訊處製作；財團法人民間司法改革基金會備份。
